【裁判字號】    88,自,914
【裁判日期】    890131
【裁判案由】    妨害名譽
【裁判全文】
臺灣臺北地方法院刑事判決                          八十八年度自字第九一四號
    自  訴  人  丁○○
    被      告  乙○○
                丙○○
右列被告因妨害名譽案件，經自訴人提起自訴及追加自訴，本院判決如左：
    主  文
乙○○、丙○○均無罪。
    理  由
一、自訴意旨略以：如附件自訴狀所載。並於八十八年一月十九日審判程序時追加丙○○為共同被告，該丙○○之犯罪事實亦與自訴狀所載被告乙○○之犯罪事實同
    。
二、按犯罪事實應依證據認定之，無證據不得推定其犯罪事實。又不能證明被告犯罪
    者，應諭知無罪之判決，刑事訴訟法第一百五十四條、第三百零一條第一項分別
    定有明文。又事實之認定，應憑證據，如未能發現相當證據，或證據不足以證明
    ，自不能以推測或擬制之方法，為裁判基礎 (最高法院四十年台上字第八六號判
    例參照）。另按認定犯罪事實，所憑之證據，雖不以直接證據為限，間接證據亦
    包括在內，然無論直接或間接證據，其為訴訟上之證明，須於通常一般之人均不
    致於有所懷疑，而得確信其為真實之程度者，始得據之為有罪之認定，倘其證明
    尚未達到此一程度，而有合理性懷疑之存在時，即無從為有罪之認定，此亦有最
    高法院七十六年台上字第四九八六號判例可資參照。又以善意發表言論，對於可
    受公評之事，而為適當之評論者，不罰，刑法第三百十一條第三款分別定有明文
    。本件被告二人自承前開之事實，則被告使用新聞媒體所撰內容如有不實是否成
    立我國刑法誹謗罪，涉及憲法新聞自由保障與刑事誹謗罪之關係。關於新聞自由
    ，我國憲法雖無明文規定，但由於雜誌等新聞媒體，係以印刷方法，將其欲傳達
    的資訊或意見散布，屬於出版形式之一，故而解釋上，我國憲法第十一條保障一
    個有組織的新聞傳播媒體，以發揮新聞媒體報導自由，對於可受公評之事而以善
    意發表之言論，於刑法第三百十一條特別規定不加處罰，該條立法理由載明「保
    護名譽，應有相當之限制，否則箝束言論，足為社會之害。故以善意發表言論，
    而有該條所列情形者，不問事之真偽，概不處罰。庶於保護名譽及自由兩者折衷
    ，以求適當」。鑑於新聞自由為民主憲政與自由社會之基石，新聞自由與民主制
    度互成正比，為避免新聞媒體因擔懼誹謗責任而採行自我限制與檢查，致剝奪大
    眾知的權利，因之，就上開刑法所稱以善意發表言論，亦應從寬解釋，以確保憲
    法保障新聞自由的目的，易言之，對可受公評之事，新聞媒體發表言論之動機目
    的，如悉出諸於善意，而無毀損他人名譽之惡念，亦即為新聞報導之行為人經合
    理訪問查証，確信其所報導為真實，縱事後得知與真相有所差異，仍應認為符合
    上開「善意」之意涵，而不能以刑法誹謗罪相繩。
三、訊據被告乙○○、丙○○堅決否認有自訴意旨所指之誹謗犯行，辯稱：其等已力
    求做到接近事實，且於書寫該等報導前，皆已做過查證及詢問相關人士之意見，
    絕無攻訐之惡意等語。經查，本件事件之報導涉及警員是否有非法搜索、徇私辦
    案以及議員助理有無假藉議員之名義在外招搖關說，影響執法之公正或公平等對
    法治社會秩序有重大示範之情事，應屬可受公評之事，殆無疑義。次查，證人即
    葉信義議員服務處之主任甲○○到庭結證稱：「（在八十八年四月份有無媒體記
    者詢問過有關議員助理問題？）有，聯合報之記者詢問過，當時記者有就本案相
    關事情詢問議員看法及本人看法．．．」、「（你有無說葉議員扯上這件事很無
    辜？）當時我說編制內有六位，在議會都有登記，如果編制外的要看議員是否授
    權，我有明確說謝先生不是葉議員助理」等語，又被告丙○○亦有於葉信義議員
    出國前，親向葉信義議員查證，業經其陳述明確，雖於嗣後被告丙○○親自於本
    院法庭當庭打電話予葉信義議員再度確認，葉信義議員係表明「不表示任何意見
    」此有本院之八十九年一月十九日訊問筆錄在卷可證，然而衡諸常情，設若被告
    丙○○未曾打電話詢問葉信義議員，該議員於被告當庭打電話再度確認時之回覆
    ，應係完全否認有曾經接受電話訪談之事實，而非「不表示任何意見」始屬合理
    ，顯見被告丙○○稱於發稿前有向葉信義議員確認，亦非子虛。再參諸前揭葉議
    員之助理甲○○於事發記者詢問時，亦急欲將自訴人與葉信義議員之關係撇清，
    惟嗣後於本院作證時復擔心得罪自訴人而為模稜不清之證詞等情，堪信被告二人
    於發出該等文稿時，確有向葉信義議員及其服務處主任查證。而自訴人並非係葉
    議員登記有案之助理，此為自訴人所不否認，亦為證人甲○○所肯認，是被告所
    載亦與事實大致相符，自係出於善意之記載及評論，縱因採訪之過程因議員及其
    服務處主任模糊不清之陳述，致被告誤認自訴人係屬「假助理」，然而於實質上
    並無惡意攻訐自訴人之意，要難對之課以刑法之誹謗罪責。再查，自訴人雖稱其
    於警局並無任何咆哮大聲之情事，惟參諸被告所提之中國時報八十八年四月三日
    第十九版所載，亦以自訴人係「大聲」關說為標題，以及自訴人於本院質問被告
    問題時之口氣、態度於客觀上皆已足令人認為係「大聲」責難等情，堪信自訴人
    初始於警局責難警方處理案件有無合法時，其語調及聲音大小在客觀上應確有於
    客觀上使人誤認係「咆哮警局」無疑。綜前所述，被告二人既經合理查証確信其
    所撰文為真實，以善意發表言論，依刑法第三百十一條第三款之規定，其行為自
    屬不罰。此外，復查無其他任何積極證據，足以證明被告二人涉犯誹謗之犯行，
    既不能證明其犯罪，自應諭知被告無罪之判決。
據上論斷，應依刑事訴訟法第三百四十三條、第三百零一條第一項判決如主文。
中      華      民      國    八十九    年      一      月    三十一    日
                                      臺灣臺北地方法院刑事第八庭
                                          法  官  朱  漢  寶
右正本證明與原本無異。
如不服本判決，應於判決送達後十日內，向本院提出上訴狀。
                                          書記官  黃  瑞  芬
中      華      民      國    八十九    年      二      月      十七    日


司法院資訊處製作；財團法人民間司法改革基金會備份。
